【裁判字號】    98,上訴,1734
【裁判日期】    990224
【裁判案由】    違反毒品危害防制條例
【裁判全文】
臺灣高等法院高雄分院刑事判決        98年度上訴字第1734號
上  訴  人
即  被  告  丙○○
選任辯護人  邱明政律師
上  訴  人
即  被  告  乙○○
輔  佐  人  甲○○
指定辯護人  本院公設辯護人  于欣潔
上列上訴人因違反毒品危害防制條例案件，不服臺灣高雄地方法
院98年度重訴字第40號中華民國98年10月21日第一審判決（起訴
案號：臺灣高雄地方法院檢察署98年度偵字第11455 、20360 號
，移送併辦：98偵字第21370 號、第21283 號），提起上訴，本
院判決如下：
    主  文
原判決撤銷。
丙○○犯販賣第一級毒品未遂罪，處有期徒刑拾貳年。扣案如附
表一所示之第一級毒品海洛因捌包，均沒收銷燬之；扣案包裝塑
膠袋捌個、壓模器具貳組、研磨機貳台、如附表二所示之白色粉
末壹箱、電子磅秤貳台，銀色摩托羅拉牌手機（含門號0000
000000號SIM 卡）壹支均沒收；未扣案運輸毒品所用車牌
號碼U7-6253 號自用小客車壹部沒收，如全部或一部不能沒收時
，追徵其價額或其財產抵償之。
乙○○幫助犯販賣第一級毒品未遂罪，處有期徒刑捌年。扣案茶
葉罐及天仁茗茶手提袋各壹個均沒收。
    事  實
一、丙○○及乙○○均明知海洛因係毒品危害防制條例第2 條第
    2 項第1 款所定之第一級毒品，不得非法持有、運輸、販賣
    。丙○○於民國98年2 月中旬某日，在高雄市○○路與孟子
    路口，收受姓名真實姓名不詳綽號「李董」之成年男子稱要
    外出2 、3 天所交付暫時寄放以報紙包住再用袋子反套之物
    品後，歷經2 、3 日，丙○○因不見「李董」有所聯繫，乃
    打開袋子及包裝察看，發現其內為第一級毒品海洛因約680
    公克（起訴書誤載為350 公克），竟基於營利及為自己不法
    所有之意圖，起意將上開海洛因侵占入己並販售圖利，再將
    之交由有幫助販賣、運輸第一級毒品犯意之乙○○帶回高雄
    市○○區○○路147 巷49號5 樓之住處藏放。期間因乙○○
    曾從中擅自取用若干海洛因而有短少，提議摻入粉末還原增
    重，丙○○同意後並允其取得增重之部分，乃攜來其所有研
    磨機、壓模器、電子磅秤等工具及非屬管制藥品之利度卡因
    、咖啡因等白色粉末，在上開乙○○之住處，由乙○○從旁
    協助，一起將上開海洛因摻入該白色粉末予以混合至800 公
    克，再壓模、分裝於塑膠袋內，以利販售。嗣於98年4 月6
    日上午10時9 分許，毒品買家王時聰（另經檢察官提起公訴
    ）撥打丙○○所有0000000000號行動電話，欲以新台幣（下
    同）105 萬元之代價購買海洛因350 公克，2 人達成買賣合
    意後，再於98年4 月7 日晚上11時16分許，以上開電話聯絡
    後，約定於同年月8 日在苗栗縣頭份鎮交付毒品並收取款項
    。至98年4 月8 日上午丙○○駕車至乙○○上開住處，告以
    已經談妥買賣而欲自行駕車運輸上開海洛因北上交付王時聰
    ，適乙○○亦欲行北上探視女兒，即徵得丙○○同意搭車隨
    行。至同日下午2 時許，丙○○即囑乙○○將已經分裝為35
    0 公克成塊狀之第一級毒品海洛因1 包，包裝於其所有之天
    仁茗茶手提袋及茶葉罐內攜出（檢驗後淨重詳如附表一編號
    1 所示），再由丙○○將該海洛因藏置其所有車號U7-6253
    號自用小客車後座中央扶手內運輸北上，2 人旋即一同出發
    ，於當日下午3 時30分許駕車行經國道1 號高速公路斗南收
    費站時，為法務部調查局南部地區機動工作組、台南縣政府
    警察局少年警察隊、高雄市政府警察局小港分局所組成專案
    小組成員拘提到案，並搜索上開車輛，於車內後座中央扶手
    內扣得上開塊狀海洛因1 包、乙○○所有包裝幫助販賣毒品
    使用之茶葉罐1 罐、天仁茗茶手提袋1 個、及丙○○所有供
    聯絡販毒所用之銀色摩托羅拉牌手機1 支（內含門號000000
    0000號SIM 卡），致未完成該次毒品買賣之交付而未遂。繼
    在乙○○上開住處扣得塊狀海洛因7 包（檢驗後淨重詳如附
    表一編號2 、3 所示），丙○○所有供加工所販賣毒品使用
    之壓模器具2 組、研磨機2 台（其中1 台業已部分損壞、但
    非不堪用）、白色粉末1 箱（數量及檢驗後淨重詳如附表二
    所示）及電子磅秤2 台等物（上開車輛則未扣押），始知上
    情。
二、案經法務部調查局南部地區機動工作組及台南縣政府警察局
    少年警察隊報告臺灣高雄地方法院檢察署檢察官偵查起訴及
    高雄市政府警察局小港分局報告臺灣高雄地方法院檢察署檢
    察官移送併辦。
    理  由
甲、證據能力之認定：
    按被告以外之人於審判外之陳述，雖不符刑事訴訟法第159
    條之1 至之4 之規定，然經當事人於審判程序同意作為證據
    ，法院審酌該言詞陳述或書面陳述作成時之情況，認為適當
    者，亦得為證據。又當事人、代理人或辯護人於法院調查證
    據時，知有第159 條第1 項不得為證據之情形，而未於言詞
    辯論終結前聲明異議者，視為有前項之同意，同法第159 條
    之5 亦有明文。查本案所引用之證據資料（詳後引證據），
    其中各項言詞或書面傳聞證據部分，縱無刑事訴訟法第159
    條之1 至第159 條之4 或其他規定之傳聞證據例外情形，亦
    業經本院審理時予以提示並告以要旨，且各經檢察官、被告
    丙○○與乙○○及渠等辯護人表示意見，當事人及辯護人已
    知上述證據乃屬傳聞證據，惟迄至本案言詞辯論終結前均未
    對該等證據聲明異議（見本院重訴卷第122 至135 頁），依
    上開規定，已擬制同意其有證據能力，且本院審酌該等傳聞
    證據作成時之狀況，並無不宜作為證據之情形，與待證事項
    具關聯性，證明力亦非明顯過低等情，認以之作為證據使用
    係屬適當，依刑事訴訟法第159 條之5 第2 項規定，均應認
    於本案有證據能力。
乙、實體方面：
一、訊據被告丙○○就上開侵吞「李董」寄放之海洛因毒品，並
    擬販賣予王時聰牟利時為警查獲之侵占及販賣海洛因未遂等
    犯行均坦承不諱（見偵一卷第94、95頁、原審重訴卷第138
    頁、本院卷頁129 ）；被告乙○○固坦認伊為被告丙○○藏
    放上開海洛因毒品於住處，並協助被告丙○○摻入白色粉末
    予以混合、壓模、分裝，再於案發當日經被告丙○○連絡後
    ，取出包裝於茶葉罐內上開海洛因後，交由被告丙○○藏置
    於上開小客車後座內，嗣一同駕車北上為警查獲等事實（見
    原審重訴卷第59、60頁、本院卷頁89），惟矢口否認有何幫
    助販賣海洛因之上揭犯行，辯稱：伊並沒有參與運輸毒品，
    也沒有販賣毒品，伊僅因曾經偷吃丙○○寄放之上開海洛因
    ，始與之共同摻入白色粉末，並不知被告販賣海洛因之犯行
    云云。經查：
  (一)被告丙○○於90年2 月間侵占「李董」所寄藏之第一級毒品
    海洛因680 公克，即將交予被告乙○○之藏放於住處，而被
    告丙○○再以其所有研磨機、壓模器等工具，在上開乙○○
    之住處，由乙○○從旁協助，將上開海洛因摻入非屬管制藥
    品之利度卡因、咖啡因等白色粉末予以混合、再壓模、分裝
    於茶葉罐內及塑膠袋內。而被告丙○○與毒品買家王時聰以
    電話聯絡後，約明以105 萬元之代價，販賣上開海洛因中之
    350 公克，被告丙○○即於上開時地駕駛車號U7-6253 號車
    輛搭載被告乙○○北上欲至苗栗頭份鎮交付毒品予王時聰時
    ，為警執行拘提，經附帶搜索扣得如附表一編號1 所示之海
    洛因毒品（檢驗後淨重詳如附表一編號1 所示）及包裝海洛
    因毒品茶葉罐1 罐後，復在被告乙○○上開住處內扣得如附
    表一編號2 、3 所示之海洛因毒品7 包（檢驗後淨重詳如附
    表一編號2 、3 所示）、供摻入混合、壓模及分裝使用之壓
    模器具2 組、研磨機2 台（其中1 台業已部分損壞、但非不
    堪用）、白色粉末1 箱（數量及檢驗後淨重詳如附表二所示
    ）、夾鏈袋1 批、電子磅秤2 台等物之事實，為被告2 人所
    不爭執（本院卷頁89），並有法務部調查局南部地區機動工
    作組搜索扣押筆錄、扣押物品目錄表、現場採證照片（見警
    一卷第13至24、29至41頁）等附卷可查，及上開物品扣案可
    證。復有被告丙○○與王時聰之電話通聯紀錄在卷可稽（見
    電話通聯紀錄卷），而扣案如附表一所示之白色碎塊、粉末
    狀物體，經送法務部調查局濫用藥物實驗室以化學呈色法及
    氣相層析質譜分析法檢驗結果，確含第一級毒品海洛因成分
    （數量、檢驗後淨重、空包裝袋重、純質淨重及純度均詳如
    附表一所示），此有該局98年6 月1 日調科壹字第09823016
    220 、00000000000 號鑑定書附卷可按（見偵一卷第85、86
    頁），另扣案如附表二所示之白色粉末1 箱，經送高雄醫學
    大學附設中和紀念醫院以薄層色層分析法及氣體色層質譜分
    析法檢驗結果，為非管制藥品之利度卡因及咖啡因成分（數
    量、檢驗後淨重均詳如附表二所示），此有該醫院98年8 月
    11日報告編號：9808-1、9808-2、9808-3、9808-4號檢驗報
    告附卷可參（見原審重訴卷第44至47頁），均堪認定。而被
    告丙○○既係侵占「李董」所寄放之海洛因，以圖高價售出
    ，自有營利意圖，足見被告丙○○之前開自白，與卷附事證
    相符，堪信為真實，自可採為認定事實之證據。
  (二)至檢察官認被告丙○○係與「李董」共同販賣第一級毒品海
    洛因，固係以被告丙○○於調查局詢問、偵訊中曾時自承「
    李董於今年4 月1 日或2 日打電話給我，要我將海洛因分裝
    1 包345 公克在4 月8 日下午拿至新竹交給綽號『阿砲』男
    子」等語為依據（警一卷頁3 、偵一卷頁51），惟被告丙○
    ○於98年7 月8 日檢察官訊問時，即已改稱係「李董」交付
    上開海洛因後，伊無法聯絡「李董」，始起意擅自將上開海
    洛因販予友人王時聰，並坦承販賣毒品之犯行等語（偵一卷
    頁94 ） ，本院衡酌被告丙○○上開侵吞毒品擅自販賣予他
    人之自白，固有未盡情理之處，但仍非毫無發生之可能，且
    觀諸被告丙○○上開調查局詢問之供述，實係否認有何販賣
    毒品之犯行，僅坦認為李董代將海洛因交付予「阿砲」（警
    一卷頁3 ）；惟至上開98年7 月8 日檢察官偵訊時，被告丙
    ○○係坦承販賣毒品之犯行，則被告丙○○既已全部認罪，
    實無再有隱瞞犯罪事實之動機，況「李董」之真實姓名年籍
    既屬不詳，亦無從查證「李董」與被告間究有無共同販毒之
    犯意聯絡，本案既無其他積極證據可資證明被告丙○○上開
    自白與事實未符，仍得採為本案認定事實之證據，併此指明
    。
  (三)再被告乙○○雖以不知被告丙○○欲行販賣毒品予他人云云
    抗辯，惟查，被告乙○○於調查局詢問時已供明：「（與你
    同案被捕對象丙○○分工情形為何？如何聯繫？）如前述，
    丙○○將毒品海洛因存放在我家中，並在我家中從事混合不
    明粉末及秤重分包等程序，我則負責協助丙○○在混合過程
    中壓模成型及擊碎等手續，處理完的成品也是由我負責保管
    ；因為販賣的事情都是丙○○在處理，詳情我不清楚，我只
    是依照丙○○的吩咐，將前述海洛因成品依丙○○交代的數
    量，帶去給丙○○或有時由丙○○直接到我家來拿後，『販
    賣給不明人士』，至於賣給什麼人我也不清楚，丙○○也都
    沒有告訴我。」（警一卷頁9 ）；於偵查中供明：「（提示
    現場查獲毒品照片，是否壓成塊狀？）我們先壓成一塊大塊
    的再敲碎，這樣做的用意要問丙○○，是他叫我這樣做的，
    我聽說這樣的東西會比較好，價錢會比較好。我是幫忙包裝
    ，丙○○要不要賣我不知道。」（偵一卷頁93）等語，可知
    被告乙○○明知被告丙○○寄藏上開海洛因毒品，並囑伊協
    助混合摻入、混合、壓模、分裝，係為販賣予他人甚明。再
    上開海洛因高達680 公克，數量龐大，被告丙○○復無任何
    施用毒品之前科，有其台灣高等法院被告前案紀錄表在卷可
    查，被告乙○○顯可輕易認知該海洛因絕非供被告丙○○自
    身施用，應係販賣予他人之物。況被告乙○○既已坦認伊曾
    協助被告丙○○將上開海洛因摻粉、分裝、壓模，上開行為
    均在求品相完整，若僅係圖自行施用，而非販賣予他人，何
    需如此大費週折，被告乙○○既有施用毒品之惡習，衡情實
    無不知被告丙○○意圖販賣之理。再者，共同被告丙○○於
    羈押訊問時，於本院供稱：「因為我收到李董寄放的東西後
    ，發現好像是海洛因，所以我就放在乙○○家裡。我開車北
    上，乙○○知道我是要拿毒品去給別人，我要交的那包毒品
    是從乙○○家中拿出來的。」等語（見聲羈卷頁7 ），亦可
    知被告乙○○確明知被告丙○○於案發當日係欲北上交付毒
    品予買主，其上開辯解，尚不足採。
  (四)至檢察官認被告乙○○係出於共同販賣、運輸第一級毒品海
    洛因之犯意聯絡，與丙○○、「李董」共同販賣、運輸第一
    級毒品，固係以被告乙○○坦承參與上開海洛因之稀釋、壓
    模及分裝，復將之裝罐交予被告丙○○藏於車後，再同車北
    上為警查獲等節，惟此為被告乙○○堅決否認，辯稱：伊因
    偷吃被告丙○○所寄放之上開海洛因，始需摻粉還原，且案
    發當日係因伊亦需北上探視妻女，始順道搭乘被告丙○○之
    便車等語。經查：被扣案海洛因之持有及稀釋、壓模、分裝
    等加工行為，至多僅為販賣毒品前之準備行為，尚非「販賣
    」之行為，縱有參與其中，仍應有積極之證據證明被告乙○
    ○係共同販賣毒品之犯意。惟共同被告丙○○於調查局詢問
    時即已證稱：「乙○○是在我拿到李董之海洛因680 公克後
    ，將海洛因研磨成粉狀再加入不明粉末增加重量，我必須將
    該海洛因680 公克歸還李董，增加之海洛因則為乙○○所得
    」（警一卷頁4 ）、於偵訊羈押禁見時亦中供稱：「李董給
    我的毒品約680 公克，是乙○○說可不可以加一些粉末進去
    ，一樣是還給李董680 公克，剩下的乙○○自己施用（偵一
    卷頁51）、於原審證稱：「是乙○○提議要將毒品加多，所
    以混合到800 公克」、「乙○○幫忙混合、壓模、分裝毒品
    ，他沒有拿到好處，但是之前有請多餘的毒品要給他」（原
    審卷頁119 、120 ）、於本院證稱：「因為當初東西有部分
    被乙○○吃掉不夠，所以才加入白色粉末」、「因為我們有
    加白色粉末在內，要與海洛因均勻，要壓模成型才會混合，
    用好後才分裝」「乙○○沒有問我為何要分裝為2 包等語（
    見本院卷頁113 、116 ）大致相符，而被告乙○○於警初詢
    時即堅稱：「因為我本身有吸食毒品，所以我幫丙○○保管
    前開毒品及協助處理混合毒品，只是希望取得免費毒品可供
    吸食，丙○○不定時會給我處理過後的成品1 小包供我吸食
    ，另外曾交給我新台幣5000元零用，此外我並未拿到其他金
    錢」等語（警一卷頁9 ）；可知被告乙○○參與摻粉、壓模
    ，無非係為圖得多出之海洛因以供自己施用而已，至於分裝
    亦係受被告丙○○之指示，而被告丙○○並無任何伊係與乙
    ○○共同販賣海洛因予他人之證詞，即不能遽論其有自己共
    同販賣毒品之犯意。亦即被告乙○○之行為僅為取得其中毒
    品供己施用，縱被告丙○○曾允諾給予被告乙○○增重後多
    餘之毒品或若干金錢，被告乙○○圖得利益之對象仍為丙○
    ○，並非購毒之王時聰，亦即乙○○並非與丙○○共享販毒
    之利潤，且本案毒品販賣行為既由丙○○單獨與王時聰聯絡
    ，尚無證據證明被告乙○○曾參與該販賣行為，尚不得認其
    與丙○○共同販賣毒品予他人甚明。
  (五)再共同被告丙○○於警方初詢時即證稱：被告乙○○當日僅
    係順道欲行桃園探視妻女，始搭乘其便車北上等語（警一卷
    頁2 ），其後於偵查中（偵一卷頁53）、原審及本院審理（
    原審重訴卷頁118 、本院卷頁114 ），均為同一之陳述，並
    無岐異，此部分並核與被告乙○○於警、偵訊及法院審理中
    始終之辯詞相符，即無不能採信之理。則被告乙○○既僅為
    搭乘被告丙○○之便車北上，且被告其目的地為桃園，與被
    告丙○○欲往之苗栗亦不相同，尚不能認其有持送扣案海洛
    因，或分擔販賣毒品犯行之意，不能逕論其運輸或販賣毒品
    之犯行。至於被告乙○○雖明知被告丙○○欲將毒品交付買
    家，仍無避諱與之同行，此無非係因渠等未曾料及將遭警查
    獲之故，而被告丙○○攜帶北上之扣案海洛因僅為一茶葉罐
    大小，體積有限，又非明顯，亦無必需共犯同夥支援運送之
    理，均無違悖情理可言，尚不足以推論被告乙○○與被告丙
    ○○必有共同販賣海洛因之意，併此指明。
  (六)綜上所述，被告乙○○所辯不知被告丙○○販賣毒品云云，
    尚為飾責之詞，不足採信，本案事證明確，被告丙○○、乙
    ○○所為前揭犯行，均洵堪認定。
二、新舊法比較：
    按被告行為後，毒品危害防制條例於98年5 月20日修正公布
    ，其中第4 條第1 項及第17條規定，已有修正。惟因本次公
    布之修正條文，未另訂施行日期，致其施行之日期究應依原
    毒品危害條例條例第36條所規定：「本條例自公布後六個月
    施行。」或依中央法規標準法第20條第2 項準用第13條規定
    「自公布或發布之日起算至第3 日起發生效力」，容有爭議
    ，惟本院參照毒品危害條例條例於92年7 月9 日修正公布之
    第36條之立法理由謂：「(一)依修正草案第2 條第3 項規定，
    法務部需會同衛生署成立審議委員會每3 個月定期檢討調整
    毒品之分級及品項，而本次新增第四級毒品，有需要在新法
    施行前先經該審議會檢討後再調整公布，爰預留6 個月緩衝
    期，以利處理。(二)依本條例新修正之規定，有必要再訂定相
    關子法及修正相關法規，以配合本條例之施行，故亦有需要
    預留適當緩衝期，以利訂頒相關子法及相關法規之配合修正
    。」等語，故本院認該條之規定，顯係因應該次修正之需，
    始預留適當之緩衝期，自非得作為本次修正條文特定有施行
    日期之依據，是本次修正即應參照中央法規標準法第13條對
    於法規生效施行日之基本規範，自公布日起至第3 日即98年
    5 月22日發生效力（另可參照司法院98年6 月29日院台廳刑
    一字第0980014643號函釋理由）。綜上，本案被告2 人行為
    後，毒品危害防制條例第4 條第1 項規定，已有修正，並增
    訂第17條第2 項，而應依刑法第2 條第1 項規定，依「從舊
    從輕」原則而為比較適用。修正後毒品危害防制條例第4 條
    第1 項規定之法定併科之罰金刑均有提高，故該部分之修正
    ，以修正前之規定較有利於行為人，惟同法第17條第2 項增
    定：「犯第4 條至第8 條之罪於偵查及審判中均自白者，減
    輕其刑。」，則被告若適用該修正後規定，則又以整體適用
    修正後之規定，較有利於被告。本案被告丙○○於偵查中自
    白，嗣又於法院審理中自白，因而合於該條項自白減輕之規
    定，故依上開新舊法整體比較適用結果，以整體適用修正後
    之毒品危害防制條例第4 條第1 項及第17條第2 項之規定，
    對被告較為有利，自應適用修正後毒品危害防制條例規定論
    科。至被告乙○○因尚無同法第17條第2 項規定之適用，修
    正後之規定並未較為有利，仍應適用修正前毒品危害防制條
    例之規定。
三、論罪科刑：
  (一)核被告丙○○受託保管「李董」所寄放之第一級毒品海洛因
    ，竟起意侵吞後販賣予他人，於尚未賣出即遭警查獲所為，
    係犯刑法第335 條第1 項之侵占罪、毒品危害防制條例第4
    條第6 項、第1 項之販賣第一級毒品未遂罪、運輸第一級毒
    品罪，被告乙○○明知被告丙○○欲行販賣第一級毒品海洛
    因予他人，仍為之摻粉稀釋、壓模、分裝，並攜出交予被告
    丙○○，供其北上交付買主所為，則係幫助犯修正前毒品危
    害防制條例第4 條第6 項、第1 項之販賣第一級毒品未遂罪
    、運輸第一級毒品罪。被告丙○○、乙○○2 人持有第一級
    毒品之低度行為，為其販賣、運輸或幫助販賣、運輸第一級
    毒品未遂之高度行為所吸收，均不另論罪。
  (二)起訴書固認被告乙○○與丙○○就販賣、運輸第一級毒品之
    犯行有犯意聯絡、行為分擔，應論以共同正犯。惟按現行刑
    法關於正犯、從犯之區別，本院（即最高法院）所採見解，
    係以其主觀之犯意及客觀之犯行為標準，凡以自己犯罪之意
    思而參與犯罪，無論其所參與者是否犯罪構成要件之行為，
    皆為正犯，其以幫助他人犯罪之意思而參與犯罪，其所參與
    者，苟係犯罪構成要件之行為，亦為正犯，必以幫助他人犯
    罪之意思而參與犯罪，其所參與者又為犯罪構成要件以外之
    行為，始為從犯（最高法院25年上字第2253號判例參照）。
    而本案尚難認被告乙○○以自己犯罪之意思參與丙○○之販
    賣、運輸第一級毒品犯行，已如上述，則被告乙○○所參與
    者，僅係將扣案海洛因摻粉、壓模、分裝並交付丙○○等行
    為，均屬販賣、運輸毒品之構成要件外行為，依上開判例意
    旨，被告乙○○所為僅得論以幫助犯販賣、運輸第一級毒品
    罪。
  (三)按刑法上一行為而觸犯數罪名之想像競合犯存在之目的，在
    於避免對於同一不法要素予以過度評價，其所謂「同一行為
    」係指所實行者為完全或局部同一之行為而言。因此刑法修
    正刪除牽連犯之規定後，於修正前原認屬於方法目的或原因
    結果之不同犯罪，其間果有實行之行為完全或局部同一之情
    形，應得依想像競合犯論擬。又毒品危害防制條例第四條所
    稱之運輸毒品，係指轉運輸送毒品之謂。運輸毒品按其性質
    或結果，並非當然含有販賣之成分，難謂其間有吸收關係。
    故刑法修正刪除牽連犯之規定後，行為人意圖營利販入毒品
    ，運輸他地交付買受人，以完成賣出行為，其運輸與販賣毒
    品間，行為局部同一，應按想像競合犯處斷（最高法院97年
    度台上字第3494號判決參照）。查被告丙○○持有「李董」
    所交寄之毒品後，即起意侵占並對圖外販售牟利，進而運輸
    他地擬交付予買受人，依其犯罪過程觀察，其各罪實行行為
    有局部同一之情形，所犯上開侵占、販賣第一級毒品未遂、
    運輸第一級毒品等3 罪，應依刑法第55條想像競合犯論以一
    罪。再按比較罪之重輕，應以所犯法條之本刑為標準，未遂
    犯應否減刑，屬於科刑範圍，於法定本刑之重輕，不生影響
    ，自不能於減輕後，始行比較。按運輸毒品罪與販賣毒品未
    遂罪之法定本刑，均為死刑或無期徒刑，販賣部分雖僅在未
    遂階段，然刑法第25條第2 項未遂犯得減輕其刑之規定，屬
    刑法總則所定之減輕原因，並非法定刑之減縮，其法定本刑
    與販賣既遂無異，不得依未遂規定減輕其刑後與運輸毒品之
    法定刑比較其輕重，是該兩罪之法定刑仍屬相同，自應依各
    該犯罪之情節，比較其輕重，但本件被告丙○○驅車北上運
    輸所販售之第一級毒品海洛因雖近350 公克，但其所為運輸
    與販賣並非為兩毫不相關之行為，就其運輸之目的即在於販
    賣，其既已完成起運，復已著手販賣，雖販賣之行為尚屬未
    遂，但就對於國人健康危害之程度而言，顯較諸單純運輸毒
    品之行為，與實害更為貼近，綜合前開情節以觀，自以販賣
    未遂之情節較重，應依刑法第55條想像競合犯之規定，從情
    節較重之販賣第一級毒品未遂罪處斷（最高法院90年度台上
    字第7565號、92年度台上字第992 號判決意旨參照），起訴
    意旨認應論以運輸第一級毒品罪，容有未恰。又起訴書雖未
    論及被告丙○○上開侵占犯行，惟此部分與前開論罪部分有
    想像競合之裁判上一罪關係，已如上述，本院自得併予審酌
    。而被告乙○○幫助被告丙○○犯上開販賣第一級毒品罪、
    運輸第一級毒品罪，亦應依想像競合犯之規定，從重論以幫
    助販賣第一級毒品未遂罪。
  (四)被告丙○○已著手於販賣第一級毒品之犯行而不遂，為未遂
    犯，爰按其情節，酌依刑法第25條第2 項之規定減輕其刑。
    又被告丙○○於偵查及審判中自白犯罪（見偵一卷頁94-96
    、原審卷頁13-16 ），應依修正後之毒品危害防制條例第17
    條第2 項規定減輕其刑，並遞減其刑。
  (五)再刑法第30條第1 項之從犯，係因幫助正犯而成立。而依同
    條第2 項之規定，從犯之處罰，係按正犯之刑處罰，但得減
    輕之。故正犯為障礙、中止或不能未遂犯時，從犯亦為障礙
    、中止或不能未遂犯（最高法院80年度台上字第3395號判決
    參照）。被告乙○○幫助他人實行販賣第一級毒品未遂罪，
    為該未遂犯之幫助犯，其情節確屬較輕，酌依刑法第30條第
    2 款規定減輕其刑。
  (六)被告丙○○上訴意旨另以其供出後手交易對象王時聰，並前
    手之「李董」通聯電話，應有毒品危害防制條例第17條第1
    項供出毒品來源減輕規定及證人保護法第14條減輕或免除其
    刑規定之適用云云。惟按毒品危害防制條例第17條第1 項規
    定係以，供出毒品來源，因而查獲其他正犯或共犯者，減輕
    或免除其刑，查被告丙○○所提供毒品來源「李董」電話00
    00000000，由和信電信公司提供資料顯示，該電話申登人為
    李其達，經查該身分證字號係為偽造，帳寄地址高雄市三民
    區○○○路564 號亦無戶籍資料，研判該門號係為人頭之易
    付卡，且該電話亦因丙○○到案，未曾開機使用，故未能追
    緝「李董」到案，亦經本院函詢查緝機關明確，此有法務部
    調查局南部地區機動工作站99年1 月6 日調南機緝字第0997
    6000590 號函在卷可查（本院卷頁102 ）。至辯護人雖於本
    院審判期日時另稱，被告丙○○於偵查中尚提供「李董」香
    港門號手機，並未經查證等語，惟上開函文既已載明未查緝
    「李董」到案，即無查獲其他正犯或共犯之事實，自難依上
    開毒品危害防制條例之規定減輕或免除其刑。再按證人保護
    法第14條第1 項規定係以，被告於偵查中供述與該案案情有
    重要關係之待證事項或其他正犯或共犯之犯罪事證，因而使
    檢察官得以追訴該案之其他正犯或共犯者，以經檢察官事先
    同意者為限，就其因供述所涉之犯罪，減輕或免除其刑。查
    被告丙○○於本案偵查中固供出其販賣毒品之對象為王時聰
    ，檢察官因而對王時聰提起公訴，此上開法務部調查局南部
    地區機動工作站函文及台灣高雄地方法院檢察署98年度偵字
    第21994 號起訴書在卷可查（本院卷頁137 ），惟查諸卷證
    ，被告丙○○於98年7 月8 日偵查中供出王時聰，並非經檢
    察官依證人保護法之規定事先同意准其得以減輕或免除其刑
    ，亦無上開證人保護法規定減輕或免除其刑之適用，併此敘
    明。
  (七)另刑法第59條之酌量減輕其刑，必於犯罪之情狀，在客觀上
    足以引起一般同情，認為即予宣告法定最低度刑期，猶嫌過
    重者，始有其適用，本件被告丙○○、乙○○所為販賣第一
    級毒品未遂之犯行，在客觀上尚難認可以引起一般同情，自
    無從依刑法第59條之規定，酌量減輕其刑，併予敘明。
四、原審據以論罪科刑，固非無見，惟查：(一)被告乙○○應論以
    幫助販賣第一級毒品未遂罪，已如上述，原判決認被告乙○
    ○與被告丙○○係共犯販賣第一級毒品未遂罪，自有未合。
    (二)刑法第335 條第1 項之侵占罪，係侵害財產法益之犯罪，
    與販賣第一級毒品罪之罪責內涵並不相同，並無必然之伴隨
    關係，原判決認被告丙○○所犯刑法第335 條第1 項之侵占
    罪應為販賣第一級毒品罪所吸收，亦有未當。(三)按侵佔罪為
    即成犯，於持有人將持有他人之物變易為所有之意思時，即
    行成立，苟非事前共謀，則其後參與處分贓物之人，無論是
    否成立其他罪名，要難論以共同侵佔（最高法院67年台上字
    第2662號判例參照），查扣案海洛因既為被告丙○○受託保
    管之物，被告丙○○係起意侵占後始將之交予被告乙○○保
    管，已如上述，則被告丙○○所犯之侵占罪於其變易為所有
    意思時，已然成立，本案又無證據證明被告乙○○係與被告
    丙○○事前同謀，原判決認被告乙○○應負共同侵占罪之責
    ，同有未當。(四)扣案銀色摩托羅拉牌手機（含門號00000000
    00之SIM 卡1 片）1 支，係被告丙○○所有，供與後手王時
    聰聯絡犯販賣第一級毒品罪所用之物，業經被告丙○○於本
    院審理時供明在卷（本院卷頁127 ），應依毒品危害防制條
    例第19條第1 項前段宣告沒收，原判決未予諭知沒收，自與
    法有違。被告丙○○上訴意旨指摘原判決未載明被告有何營
    利之意圖，復未依毒品危害防制條例第17條第1 項等規定減
    輕其刑；被告乙○○上訴意旨否認犯罪，均指摘原判決不當
    ，雖均無理由，惟原判決既有上開可議之處，自應由本院撤
    銷改判。
五、爰審酌被告丙○○、乙○○明知施用毒品嚴重戕害身心，戒
    除不易，丙○○仍為圖一己之私利而為販賣，乙○○則明知
    丙○○欲行販毒牟利，仍助其保管、稀釋、壓模、分裝等行
    為，且查獲毒品數量甚鉅，嚴重打擊國內反毒政策執行成效
    ，一旦該批毒品流入市面，將嚴重戕害國人身心健康，並間
    接誘發其他犯罪，危害社會治安至廣，惡性非輕，其行為應
    受相當非難，惟念及被告丙○○於偵審中均坦認不諱，堪認
    具有悔意，態度尚可，兼衡以本案所販賣毒品尚未獲利，犯
    罪情節及對於社會尚未產生實害，及犯罪動機、目的、手段
    、被告丙○○為主導之角色暨檢察官均求處無期徒刑略嫌過
    重等一切情狀，爰分別量處如主文第2 項、第3 項所示之刑
    。
六、沒收：
    扣案如附表一所示之毒品，係查獲之毒品，不問屬於犯人與
    否，應依毒品危害防制條例第18條第1 項前段之規定諭知沒
    收銷燬之，至於鑑驗而耗損之部分，自均無庸為沒收之諭知
    ；前開第一級毒品之包裝塑膠袋8 個，係被告所有供販賣第
    一級毒品所用之物，既可與海洛因分離秤重，仍應依毒品危
    害防制條例第19條第1 項宣告沒收。未扣案之車牌U7-6253
    號自用小客車乙部，查獲時為被告丙○○所有，且屬本件販
    賣及運輸海洛因毒品之交通工具，亦據被告丙○○供承在卷
    ，有汽車車籍查詢資料1 紙在卷可憑，應依毒品危害防制條
    例第19條第3 項、第1 項之規定，宣告沒收並諭知如全部或
    一部不能沒收時，追徵其價額或以其財產抵償之（最高法院
    98年度台上字4696、7289號判決意旨參照）。扣案壓模器具
    2 組、研磨機2 台（其中1 台業已部分損壞、但非不堪用）
    、白色粉末1 箱（數量及檢驗後淨重詳如附表二所示）、電
    子磅秤2 台，則係被告丙○○所有，用以稀釋、分裝、秤量
    毒品，自為供其販賣毒品所用之物，應依毒品危害防制條例
    第19條第1 項宣告沒收。扣案銀色摩托羅拉牌手機（含門號
    0000000000之SIM 卡1 片）1 支，係被告丙○○所有，供與
    後手王時聰聯絡犯販賣第一級毒品罪所用之物，業經被告丙
    ○○於本院審理時供明在卷（本院卷頁127 ，SIM 卡依慣例
    電信公司向不收回，自為使用人所有之物），應依毒品危害
    防制條例第19條第1 項前段宣告沒收。至扣案包裝第一級毒
    品海洛因所用之茶葉罐係被告乙○○所有之物，業經被告2
    人供明在卷（原審卷頁128 ），至扣案天仁茗茶手提袋1 個
    ，既為被告乙○○攜出，衡情亦為其所有之物，均係供被告
    乙○○幫助犯罪之物，應依刑法第38條第1 項第2 款宣告沒
    收（因被告乙○○並非直接犯販賣毒品罪，尚不依毒品危害
    防制條例第19條第1 項前段宣告沒收）。又因幫助犯係指就
    他人之犯罪加以助力，使其易於實施之積極的或消極的行為
    而言。其犯罪態樣與實施犯罪之正犯有異，其所處罰者，乃
    其提供助力之行為本身，而非正犯實施犯罪之行為。因此幫
    助犯不適用責任共同之原則，對正犯所有供犯罪所用或因犯
    罪所得之物，勿庸併為沒收之宣告（最高法院88年度台上字
    第6234號判決意旨參照），是就被告2 人各自犯罪所用之物
    ，均不併於他被告項下宣告沒收，附此敘明。再夾鏈袋1 批
    ，被告2 人均供明係被告乙○○所有（原審卷頁128 ），而
    被告乙○○亦供明，該夾鏈袋係伊用以分裝證件及個人藥品
    所用之物（原審卷頁17、18），且亦無證據證明係被告所有
    供販賣毒品所用之物，不予宣告沒收。而扣案銀色三星牌手
    機（IMEI:000000000000000，含SIM 卡1 片），固係被告丙
    ○○用以與「李董」聯絡所用之物，惟本案被告丙○○係侵
    占「李董」之海洛因以圖販賣予他人，則其與「李董」聯絡
    之工具，尚與其販賣毒品之犯行無涉；復扣案粉紅色諾基亞
    牌手機（含門號0000000000號SIM 卡）及銀色諾基亞牌手機
    （含門號0000000000號SIM 卡），雖各為被告丙○○與被告
    乙○○所有，用以相互聯絡之工具，卷內並無證據證明係被
    告2 人用以聯絡本案販賣毒品事宜之證據，均不予宣告沒收
    。至其餘扣案物，亦無證據證明與本案有關，均不予宣告沒
    收。
四、至就檢察官移請併案部分（臺灣高雄地方法院檢察署98年度
    偵字第21283 、21370 號），則與起訴案件，為事實完全相
    同之同一案件，自當已為前開審酌在案，併此附敘。
據上論斷，應依刑事訴訟法第369 條第1 項前段、第364 條、第
299 條第1 項前段，修正前毒品危害防制條例第4 條第1 項、第
6 項，（現行）毒品危害防制條例第4 條第1 項、第6 項、第17
條第2 項、第18條第1 項前段、第19條第1 項，刑法第2 條第1
項、第11條、第25條第2 項、第30條第2 項、第38條第1 項第2
款、第55條、第335 條第1 項，刑法施行法第1 條之1 ，判決如
主文。
本案經檢察官王登榮到庭執行職務。
中    華    民    國    99    年    2     月    24    日
                  刑事第七庭    審判長法  官  莊飛宗
                                      法  官  陳明富
                                      法  官  蔡廣昇
以上正本證明與原本無異。
如不服本判決應於收受本判決後10日內向本院提出上訴書狀，其
未敘述上訴理由者，並得於提起上訴後10日內向本院補提理由書
狀（均須按他造當事人之人數附繕本）「切勿逕送上級法院」。
中    華    民    國    99    年    2     月    24    日
                                      書記官  曾允志
附錄論罪科刑法條：
修正前毒品危害防制條例第4 條及第6 項：
製造、運輸、販賣第一級毒品者，處死刑或無期徒刑；處無期徒
刑者，得併科新臺幣1 千萬元以下罰金。
前五項之未遂犯罰之。
毒品危害防制條例第4 條及第6 項：
製造、運輸、販賣第一級毒品者，處死刑或無期徒刑；處無期徒
刑者，得併科新臺幣2 千萬元以下罰金。
前五項之未遂犯罰之。
中華民國刑法第335條第1項
（普通侵占罪）
意圖為自己或第三人不法之所有，而侵占自己持有他人之物者，
處5 年以下有期徒刑、拘役或科或併科1 千元以下罰金。
附表一：
┌──┬─────┬─────┬─────────────┬─────────────┐
│編號│名  稱    │數  量    │重量及純度                │備    註                  │
├──┼─────┼─────┼─────────────┼─────────────┤
│ 1  │第一級毒品│碎塊狀1 包│淨重345.57公克（空包裝總重│法務部調查局濫用藥物實驗室│
│    │海洛因    │          │2.34公克），純度69.05 ％，│鑑定書（98年6 月1 日調科壹│
│    │          │          │純質淨重238.62 公克。     │字第09823016220號）       │
├──┼─────┼─────┼─────────────┼─────────────┤
│ 2  │第一級毒品│碎塊狀5 包│合計淨重418.23公克（空包裝│法務部調查局濫用藥物實驗室│
│    │海洛因    │          │總重14.81 公克），純度65.8│鑑定書（98年6 月1 日調科壹│
│    │          │          │6 ％，純質淨重275.45公克。│字第00000000000號）       │
├──┼─────┼─────┼─────────────┼─────────────┤
│ 3  │第一級毒品│粉末狀2 包│合計淨重26.40 公克（空包裝│同上                      │
│    │海洛因    │          │總重1.70公克），純度67.51 │                          │
│    │          │          │％，純質淨重17.82公克。   │                          │
└──┴─────┴─────┴─────────────┴─────────────┘
附表二：
┌──┬─────┬─────┬─────────────┬─────────────┐
│編號│名  稱    │數  量    │重量及純度                │備    註                  │
├──┼─────┼─────┼─────────────┼─────────────┤
│ 1  │利度卡因  │白色粉末1 │驗前淨重647.367 公克，驗後│高雄醫學大學附設中和紀念醫│
│    │          │罐        │淨重646.926公克。         │院（98年8 月11日報告編號：│
│    │          │          │（標示毛重：850公克）     │9808-1號）                │
├──┼─────┼─────┼─────────────┼─────────────┤
│ 2  │利度卡因  │白色粉末1 │驗前淨重257.377 公克，驗後│高雄醫學大學附設中和紀念醫│
│    │          │罐        │淨重257.081 公克。        │院（98年8 月11日報告編號：│
│    │          │          │（標示毛重：459 公克）    │9808-2號）                │
├──┼─────┼─────┼─────────────┼─────────────┤
│ 3  │咖啡因    │白色粉末1 │驗前淨重640.327 公克，驗後│高雄醫學大學附設中和紀念醫│
│    │          │袋        │淨重639.949 公克。        │院（98年8 月11日報告編號：│
│    │          │          │（標示毛重：654 公克）    │9808-3號）                │
├──┼─────┼─────┼─────────────┼─────────────┤
│ 4  │咖啡因、利│白色粉末1 │驗前淨重132.917 公克，驗後│高雄醫學大學附設中和紀念醫│
│    │度卡因    │袋        │淨重132.896 公克。        │院（98年8 月11日報告編號：│
│    │          │          │（標示毛重：154 公克）    │9808-4號）                │
└──┴─────┴─────┴─────────────┴─────────────┘

司法院資訊處製作；財團法人民間司法改革基金會備份。
